臺灣新竹地方法院民事判決　　　　　　　94年度簡上字第13號
　　上　訴　人　乙○○
　　　　　　　　　　　　　　7.
　　　　　　　　丙○○
　　　　　　　　　　　　　　7.
　　被上訴人　　甲○○
　　　　　　　　　　　　　　樓.
　　訴訟代理人　彭火炎律師
　　　　　　　　張玉琳律師
上列當事人間94年度簡上字第13號事件，上訴人對於93年11月26
日臺灣新竹地方法院竹東簡易庭九十三年度竹東簡字第一一四號
第一審判決提起上訴，本院判決如左：
    主      文
原判決命上訴人丙○○連帶給付被上訴人新台幣貳佰伍拾萬元及
自民國九十三年六月十六日起至清償日止，按年息百分之五計算
之利息，暨該部分假執行宣告，暨訴訟費用之裁判均廢棄。
上開廢棄部分，被上訴人在第一審之訴駁回。
其餘上訴駁回。
第一審、第二審訴訟費用由被上訴人負擔三分之一，餘由上訴人
乙○○負擔。
    事實及理由
一、被上訴人主張：緣被上訴人因遭上訴人乙○○積欠會款約二
    百五十萬元，乃執有上訴人乙○○所簽發，由另一上訴人丙
    ○○背書擔保之付款人為華南商業銀行竹東分行、發票日民
    國九十三年六月十日、面額新台幣（下同）二百五十萬元，
    票號ＳＢ0000000號之支票（以下簡稱系爭支票）一
    紙，詎經於九十三年六月十六日為付款之提示，竟未獲兌現
    ，且事後屢次向被上訴人二人催討，其等均置之不理。雖上
    訴人丙○○辯稱：伊未在系爭支票之背面蓋章背書，係上訴
    人乙○○竊取伊之印章及土地、建物權狀交付予被上訴人，
    故系爭支票之背書章係上訴人乙○○或代書或被上訴人所盜
    蓋，且係與乙○○盜用伊印章偽造文書而將伊所有坐落竹東
    鎮○○段三０三地號土地及其上一四一建號建物（以下簡稱
    系爭不動產）設定最高限額二百五十萬元抵押權予被上訴人
    屬同件事情，伊未曾於電話中同意被上訴人願將系爭不動產
    設定抵押權予被上訴人云云。惟按本件係因被上訴人參加上
    訴人乙○○擔任會首所招集之合會，因乙○○倒會，結算後
    積欠被上訴人二百五十萬元，乙○○陳稱要將丙○○所有之
    前述不動產出售以還款，但因無法賣出，故乙○○乃於取得
    丙○○之同意後，於九十二年四月間將系爭不動產設定抵押
    權予被上訴人，並交付其所簽發，已記載完成，並由上訴人
    丙○○所背書之系爭支票予被上訴人，以供被上訴人持去週
    轉，且先前上訴人丙○○亦於電話中答應被上訴人用系爭不
    動產擔保，乙○○交付系爭支票時並表示背書係丙○○所親
    為。又上訴人乙○○先前一直否認其有盜蓋丙○○之印章於
    系爭支票背面，惟其於九十四年十一月九日言詞辯論期日時
    ，又在無奈情況下，才表示系爭支票之背書係其盜蓋上訴人
    丙○○之印章所為，前後所述已有不一，其該期日表示有盜
    蓋丙○○之印文於票背乙節，顯係為了迴護上訴人丙○○所
    為，已非事實。又系爭支票背面上訴人丙○○之背書印文，
    經核係與上訴人丙○○於九十三年七月九日為自己及代乙○
    ○收受法院送達之支付命令時，於送達證書上所蓋之「丙○
    ○」之印文相同，且該顆支付命令收件印章，其後亦由上訴
    人丙○○於九十四年二月十七日於刑案偵查中，當庭提出用
    印於筆錄紙上，可見系爭支票丙○○背書印文之真正，該背
    書之印章一直皆由上訴人丙○○保管使用中，則上訴人丙○
    ○主張係遭乙○○盜蓋云云，是否屬實，已有可疑。而系爭
    支票背書印文既為真正，則上訴人丙○○主張該印文係遭盜
    蓋，即應由其負舉證責任，而上訴人丙○○就背書印文係何
    人所蓋用，先則陳稱係遭乙○○盜蓋，後則改稱係遭乙○○
    或代書彭雪姬或被上訴人其中一人所盜蓋，前後所述不一，
    尚難認其已就遭盜蓋一事盡舉證責任，況就乙○○陳稱係其
    盜蓋丙○○印文於支票背書一事，與事實不符乙節，已如前
    述，而刑案偵查事件（台灣新竹地方法院檢察署九十四年度
    偵字第三０九二號）中，檢察官偵查結果，於其聲請簡易判
    決處刑書中固認定上訴人乙○○有盜用上訴人丙○○之印鑑
    章，持以偽造相關文件，而未經丙○○之同意，將丙○○所
    有之系爭不動產設定抵押權予被上訴人，惟該聲請簡易判決
    處刑書中，並未認定上訴人乙○○有竊取系爭支票上丙○○
    背書用之印章，及盜蓋該印章於系爭支票之背書行為之事實
    ，是上訴人丙○○以前開聲請簡易判決處刑書之內容，辯稱
    可證明系爭支票係上訴人乙○○盜蓋其印章於系爭支票而為
    背書乙節，難以採信。是被上訴人爰依票據法之法律關係，
    訴請上訴人二人連帶給付被上訴人該票款二百五十萬元及自
    九十三年六月十日起至清償日止按年息百分之五計算之利息
    （原審判命上訴人二人應連帶給付被上訴人二百五十萬元及
    自民國九十三年六月十六日起至清償日止按年息百分之五計
    算之利息，駁回其餘之訴，並就被上訴人勝訴部分，宣告准
    予假執行，被上訴人就其敗訴部分未為上訴，業經確定），
    並聲明：請求駁回上訴人之上訴，第二審訴訟費用由上訴人
    負擔等語。
二、上訴人乙○○已於本件九十四年十一月九日言詞辯論期日時
    ，不爭執並自認其就系爭支票，應對被上訴人負發票人責任
    ，然其於本件仍聲明：原判決廢棄；被上訴人在第一審之訴
    及假執行之聲請駁回；第一、二審訴訟費用由被上訴人負擔
    。
三、上訴人丙○○固不爭執系爭支票上背書之印文，係以其所有
    真正之印章所蓋，惟辯稱：本件系爭支票其先前未曾看過，
    亦未背書，且其亦未同意以系爭不動產設定抵押權予被上訴
    人，先前亦不知情，亦未曾在電話中答應被上訴人要以伊所
    有之不動產設定抵押權給被上訴人，伊係直到九十三年七月
    間收到被上訴人請求給付票款之本院支付命令，經查詢後，
    始知有被盜蓋印文於系爭支票背面，及遭上訴人乙○○盜用
    印鑑章，冒用名義以伊所有之不動產設定抵押權予被上訴人
    一事，且依上訴人乙○○所述其係在被上訴人慫恿之下竊取
    伊之印鑑章交付予代書彭雪姬辦理抵押權設定，系爭支票應
    與該抵押權設定同屬一事，而乙○○確有盜蓋伊印章以偽造
    設定抵押權予被上訴人乙節，亦經檢察官認定並予以起訴在
    案，則可認系爭支票之背書係遭上訴人乙○○或代書彭雪姬
    或被上訴人其中一人所盜蓋印文所致，況於發現本件印章遭
    盜蓋之前，其所有之印章一直以來均係置於家中抽屜內，伊
    並不知印章如何被盜用於系爭支票背書及設定抵押之情形，
    況伊與被上訴人之間完全無資金往來及交易，在雙方間無票
    據原因關係存在，且系爭支票伊名義之背書係遭他人盜蓋印
    文所致之情況下，伊自無須就系爭支票，對被上訴人負背書
    人責任，並聲明：原判決廢棄；被上訴人在第一審之訴及假
    執行之聲請駁回；第一、二審訴訟費用由被上訴人負擔。
四、兩造間不爭執之事項：
（一）上訴人乙○○於九十四年十一月九日本院言詞辯論期日時
      ，已就被上訴人主張其應就系爭支票對被上訴人負發票人
      責任乙節，表示不爭執而自認在案（見九十四年十一月九
      日言詞辯論筆錄）。且先前被上訴人有參加上訴人乙○○
      擔任會首之合會，上訴人乙○○因此積欠被上訴人該合會
      債務二百多萬元，上訴人乙○○並有以另一上訴人丙○○
      所有之系爭不動產設定前述抵押權予被上訴人之事實。
（二）系爭支票上「丙○○」名義背書印文之真正。且前述之會
      款債務，原並非存在於上訴人丙○○與被上訴人二人之間
      。
五、本件依上所述，就上訴人乙○○應對被上訴人負系爭支票之
    發票人責任乙節，雙方並無爭執，故本件兩造間有爭執應予
    以審究者，僅在於上訴人丙○○與被上訴人之間，且爭執事
    項在於：系爭支票上丙○○名義之背書，是否遭他人盜蓋印
    章所為？上訴人丙○○就系爭支票是否須對被上訴人負背書
    人責任？經查：
（一）本件上訴人乙○○因積欠被上訴人會款債務二百多萬元，
      因被上訴人要求該會款債務之擔保，上訴人乙○○乃委託
      代書彭雪姬就上訴人丙○○名下所有之系爭不動產，於九
      十二年四月間予以設定登記最高限額二百五十萬元之抵押
      權予被上訴人之情，為兩造間所不爭執，已如前述。又上
      訴人乙○○委由代書辦理前述抵押權設定登記予被上訴人
      時，不動產所有權人即另一上訴人丙○○當時並不知情或
      同意，事後亦未承認，乙○○乃係擅自盜用丙○○之印鑑
      章予以領取印鑑證明，進而偽造丙○○名義之相關證件，
      以向竹東地政事務所申請辦理，且上訴人乙○○亦因其上
      開行為經檢察官認定涉嫌偽造文書等罪嫌，而遭檢察官偵
      查終結後，聲請對乙○○簡易判決處刑之情，已據上訴人
      乙○○於原審時陳稱在卷，且經調取本院九十四年度竹簡
      字第五七八號刑事案件全卷卷宗查明無訛，復有檢察官之
      聲請簡易判決處刑書影本一份在卷可參，堪信此部分之情
      節為事實。雖被上訴人陳稱上訴人丙○○在電話中有答應
      其要設定前述抵押權給伊以供擔保云云，惟此為上訴人丙
      ○○所否認，而被上訴人就此未能舉證以實其說，故被上
      訴人此部分之主張尚難以採認。
（二）次查，被上訴人於原審及本院審理，暨前述刑案偵查中均
      陳稱本件係因上訴人乙○○積欠伊會款，乙○○欲向他人
      借錢還款卻借不到，乃將系爭不動產設定抵押權給伊，並
      交付系爭支票給伊以供週轉，且設定抵押權與交付系爭支
      票約在同一時期，約係於九十二年四月間等情（見原審卷
      第五十七頁背面、本院九十四年十月二十五日準備程序筆
      錄、刑案九十四年度他字第七十五號偵查卷宗九十四年一
      月十八日、五月十七日訊問筆錄），雖上訴人乙○○於本
      件審理時，先前曾否認系爭支票係其交付予被上訴人，並
      辯稱係其借票予訴外人李鳳珍云云，惟查，李鳳珍於前述
      刑案偵查中已到庭明確表示未曾向上訴人乙○○借系爭支
      票（見前述偵查卷九十四年二月三日訊問筆錄），且其後
      上訴人乙○○於本院九十四年十一月九日言詞辯論期日時
      亦陳稱：「其如何將系爭支票交給被上訴人已記不得」、
      「我不確定上訴人丙○○的印章我是在代書那裡蓋用，還
      是在李鳳珍家裡面商量如何還被上訴人會款時蓋用的」（
      按上訴人乙○○此段之意思乃表示其蓋用丙○○之背書印
      文後，交票予被上訴人）等情（見該日言詞辯論筆錄），
      上訴人乙○○已承認有為清償被上訴人會款而交付予被上
      訴人系爭支票之情形，是被上訴人此部分主張上訴人乙○
      ○為其所積欠被上訴人之前述會款債務，乃於同時期設定
      前述之抵押權予被上訴人，並交付系爭支票予被上訴人之
      情，堪以採信。
（三）復查，上訴人乙○○於原審、本院準備期日審理時及前述
      刑案偵查時，均陳稱系爭支票之背書並非上訴人丙○○所
      為，並於本院九十四年九月二十七日準備程序審理時陳稱
      「會款是我個人所欠的，與上訴人丙○○無關，整件事他
      都不知情」等語，有本院筆錄及前述刑案偵查卷九十四年
      五月十七日訊問筆錄可參。又上訴人乙○○於本院九十四
      年十一月九日言詞辯論期日時，已自承系爭支票上「丙○
      ○」背書之印文係其所盜蓋，而被上訴人就乙○○所為此
      之陳述，乃主張上訴人乙○○此之陳述，與其先前否認背
      書係其所為者不同，故蔡女嗣後所稱背書係其所為之陳述
      ，乃係迴護上訴人丙○○之詞，不足採為有利上訴人丙○
      ○之認定云云。惟查，依前開所述，本件上訴人乙○○未
      經丙○○之同意，於丙○○不知情之情況下，擅自設定前
      述抵押權予被上訴人之行為，與上訴人蔡女交付已有背書
      之系爭支票予被上訴人，係為同一時期所為，參以系爭支
      票之票面金額二百五十萬元亦與前述抵押權之權利價值之
      數額相同，且同係緣於上訴人乙○○為處理其個人與被上
      訴人間之會款債務而起，故上訴人乙○○之設定抵押權與
      交付系爭支票予被上訴人，應屬上訴人乙○○本於同一件
      事情而接續或同時辦理。而依前所述，就該設定抵押權一
      事，上訴人丙○○當時並不知情，事先未同意，事後也不
      承認，係上訴人乙○○個人偽造所為，則核諸常情，上訴
      人丙○○當時就非其個人對被上訴人所負之債務，是否同
      意於系爭支票上背書擔保，已非無疑，且為同一債務之處
      理，上訴人乙○○當時為取信被上訴人，是否於偽造設立
      上訴人丙○○名下不動產抵押權予被上訴人時，亦一併利
      用機會盜蓋丙○○之印文於支票背面後，將系爭支票交予
      被上訴人之情，亦非無此可能性。又查，因偽造他人印文
      而於支票背書，亦涉及偽造文書罪責，故上訴人乙○○先
      前是否因此一利害關係，慮及其除了可能應負之偽造抵押
      權等偽造文書之罪責外，另會因其承認偽造系爭支票背書
      行為而加重罪責，因而於先前遲遲不願承認有偽造上訴人
      丙○○支票背書之行為，亦非無可能，是尚不得以上訴人
      蔡女先前未承認，並否認有盜蓋上訴人丙○○印文於系爭
      支票背面之背書行為，其嗣後始陳稱有盜蓋印章之行為，
      即謂上訴人蔡女嗣後所述即為迴護上訴人丙○○之詞而不
      可採。
（四）至於被上訴人另以：上訴人丙○○於九十三年七月九日收
      受支付命令時所蓋之收件章，與系爭支票之背書章相同，
      且上訴人猶於前述刑案偵查時於九十四年二月十七日提出
      該相同之印章，而主張該顆印章一直在上訴人丙○○之保
      管使用中，故系爭支票之背書應係丙○○本人所為，無被
      上訴人乙○○盜蓋之情形乙節，經查，上訴人丙○○固不
      否認有於九十三年七月九日收受支付命付時，由其本人蓋
      用印章於送達證書上，且該顆印章與其於九十四年二月十
      七日刑案偵查時所提出之所謂編號３之印章相符（該編號
      ３印章之印文見前述偵查卷九十四年二月十七日訊問筆錄
      ），且上訴人丙○○亦於本件在九十四年十一月九日言詞
      辯論期日時，提出前述之編號３印章而當庭蓋用印文於空
      白筆錄紙上，有該份筆錄紙在卷可憑。且經本院以肉眼比
      對結果，前開上訴人丙○○收受支付命令所用之印章即前
      述編號３印章之印文，經核與系爭支票「丙○○」背書之
      印文極為相似（上訴人丙○○並陳稱上開編號３之印章本
      來沒有缺角，是後來摔到致有缺角，且於收受支付命令時
      即有缺角，故尚不得以該印文之缺角，即謂先前該編號３
      印章於未缺角時之印文，與系爭支票之背書印文不同），
      反而依本院原審卷內所附丙○○之印鑑證明影本，經比對
      其印鑑章之印文與系爭支票之背書印文稍有不同（於「鄭
      」之左下角、「煥」字右下角及「印」字右半邊處，均有
      不同），惟查，上訴人丙○○陳稱其所有之印章先前即係
      放在家裡抽屜內等情，且參以上訴人乙○○於刑案偵查中
      亦陳稱「（問：丙○○的印鑑章是否你在保管？）丙○○
      擺在家裡」（見該偵查卷九十四年一月十八日訊問筆錄）
      等語，以及上訴人乙○○一直以來均與上訴人丙○○同住
      ，且先前其二人亦為夫妻關係（上訴人二人係於九十三年
      五月二十九日離婚，有前述偵查卷九十四年一月十八日訊
      問筆錄可憑），暨上訴人乙○○先前確有於九十二年四月
      間盜用丙○○之印鑑章以偽造設定前述抵押權予被上訴人
      ，併系爭支票背書之時間，乃係與九十二年間設定前述抵
      押權係同時或於其前後不久，惟與上訴人丙○○於九十三
      年七月九日收受前述支付命令或九十四年二月十七日提出
      前述印章於偵查庭時已相距較久等情，可認上訴人乙○○
      先前於九十二年間未出事前，本有相當之機會，於未經丙
      ○○同意下，可私自拿取丙○○之印章予以使用，故本件
      是否係九十二年間，上訴人乙○○利用上訴人丙○○將其
      印章放置於家中抽屜內之機會，予以盜用蓋於系爭支票背
      面之情，亦非無可能，是被上訴人以用來背書於系爭支票
      之印章一直以來均由上訴人丙○○保管，即謂故該支票之
      印文應非乙○○或他人盜蓋乙節，尚難以成立。
（五）綜上所述，上訴人丙○○辯稱系爭支票之背書非其本人所
      為，係遭他人盜蓋印文所致乙節，已據上訴人乙○○陳稱
      其盜蓋丙○○之印章於支票背面之情可證，且揆諸上開之
      說明，可認上訴人乙○○陳稱系爭支票之背書係其盜蓋丙
      ○○之印章而為之情，尚非無稽，至此，上訴人丙○○所
      辯系爭支票其名義之背書係遭他人盜蓋印章所致乙節，已
      盡其應有之舉證責任，反而被上訴人就其主張系爭支票之
      背書非遭盜蓋印文乙節，未能進一步舉證證明，是上訴人
      丙○○辯稱前述之背書非其所為，係遭盜蓋印章所致一事
      ，堪以採信。而上訴人丙○○既未在系爭支票背書，即無
      須負該支票之背書人責任，則被上訴人本於票據法律關係
      ，訴請上訴人丙○○應與另一被上訴人乙○○連帶給付其
      票款二百五十萬元及自九十三年六月十日起至清償日止按
      年息百分之五計算之利息，就上訴人丙○○部分，即屬無
      據，不應准許。故原審判命上訴人丙○○應與乙○○連帶
      給付被上訴人二百五十萬元及自九十三年六月十六日起至
      清償日止按年息百分之五計算之利息，其中就上訴人丙○
      ○部分，因原審未及審酌上訴人乙○○所述其有盜蓋丙○
      ○印文於系爭支票背面之事實，故原審為上開判決，容有
      未洽，上訴人丙○○上訴意旨指摘此部分判決及就上訴人
      丙○○部分之假執行宣告不當，求予廢棄改判，為有理由
      ，自應由本院予以廢棄改判，如主文第二項所示。至於就
      上訴人乙○○部分，因上訴人乙○○已於本院就其針對系
      爭支票，應對被上訴人負發票人責任乙節，予以自認在案
      ，已如前述，是被上訴人依票據關係，訴請上訴人乙○○
      給付其系爭支票之票款二百五十萬元及自系爭支票提示日
      即九十三年六月十六日起至清償日止按年息百分之五計算
      之利息，核屬有據，應予准許。是原審判命上訴人乙○○
      給付被上訴人上開二百五十萬元及其利息部分，並就該部
      分金額，依職權宣告假執行，即無不合，上訴人乙○○指
      摘原判決此部分為不當，求予廢棄改判，即屬無據，此部
      分之上訴應予駁回。
六、本件事證已臻明確，兩造其餘攻擊防禦方法、舉證，經本院
    審酌後，核與判決結果無影響，毋庸一一論列，附此敘明。
七、據上論結，本件上訴為一部有理由，一部無理由，依民事訴
    訟法第四百三十六條之一第三項、第四百四十九條第一項、
    第四百五十條、第四百六十三條、第七十九條，判決如主文
    。
中　　華　　民　　國　　94　　年　　11  　月　　28　　日
                民事第二庭    審判長法　官　蔡孟芳
                                    法  官  楊明箴
                                    法  官  鄭政宗
上為正本，係照原本作成。
如不服本判決，須以本判決適用法規顯有錯誤為上訴理由，始得
於本件判決送達後20日之不變期間內，向本院提出上訴狀，並經
本院許可後，方得上訴最高法院。
中　　華　　民　　國　　94　　年　　11　　月　　28　　日
                                    書記官  蔣淑君
